臺灣高雄地方法院民事判決　九十一年度訴字第四八七號
　　原　　　告　乙○○○
　　訴訟代理人　丙○○
　　被　　　告　甲○○
右當事人間確認抵押權不存在事件，本院判決如左：
    主    文
確認原告所有座落高雄縣岡山鎮○○○段第五四四地號，面積四千五百八十三平方公
尺，權利範圍為三分之一之土地，所設定本金新台幣壹佰萬元之抵押債權（登記字號
：民國八十七年八月十七日岡字第一０八五００號）逾新台幣伍拾陸萬元不存在。
訴訟費用由被告負擔五分之四，餘由原告負擔。
    事    實
甲、原告方面：
 一、聲明：確認原告所有座落高雄縣岡山鎮○○○段第五四四地號，面積四千五百
     八十三平方公尺，權利範圍為三分之一之土地，所設定本金新台幣壹佰萬元之
     抵押債權（登記字號：民國八十七年八月十七日岡字第一０八五００號）逾新
     台幣伍拾萬元不存在。
 二、陳述：緣座落高雄縣岡山鎮○○○段第五四四地號，面積四千五百八十三平方
     公尺，權利範圍為三分之一之土地（下稱系爭土地），前為訴外人呂宜雄所有
     ，並於民國（下同）九十一年一月二十五日移轉登記予原告所有。惟訴外人呂
     宜雄於八十七年八月向被告借款新台幣（下同）一百萬元，並以系爭土地設定
     本金一百萬元之抵押權予被告以為擔保（登記字號：八十七年八月十七日岡字
     第一０八五００號）惟訴外人呂宜雄業已於八十七年十二月清償五十萬元之本
     金，為此，提起本訴。
 三、證據：提出土地所有權狀及土地登記謄本各一份為證。
乙、被告方面：
 一、聲明：求為判決駁回原告之訴。
 二、陳述：
 （一）按「確認法律關係之訴，非原告有即受確認判決之法律上利益者，不得提起
       之；確認證書真偽或為法律關係基礎事實存否之訴，亦同。」民事訴訟法第
       二百四十七條第一項定有明文。次按「訟爭借款係由上訴人分別向訴外人某
       某等十四人所借用，被上訴人僅居於介紹人之地位，為兩造不爭之事實，並
       有卷附各借款字據可憑，是上訴人主張此等借款已經陸續清償，對於被上訴
       人提起確認其債務關係不存在之訴，其判決之效力無從及於訴外人某某等十
       四人，自難謂有即受確認判決之法律上利益。」最高法院四十一年度台上字
       第一五六三號判例亦著有明文。是依前開意旨，對於他人間之法律關係，若
       無確認利益，自不容第三人任意提出。本件原告係對被告與訴外人呂宜雄間
       之借貸關係為確認，並非針對擔保前開借貸關係之抵押權為確認，原告雖目
       前為系爭土地之所有權人，但不會因訴外人呂宜雄將系爭土地移轉登記予原
       告，而使原告成為上述借貸關係之債務人。故本件原告提起確認之訴，並無
       即受確認判決之法律上利益。
 （二）又訴外人呂宜雄於八十七年八月十三日向被告借款一百萬元，約定於一個月
       後即八十七年九月十三日清償，並以系爭土地設定抵押權予被告以擔保，擔
       保範圍為本金一百萬元、利息及違約金。惟訴外人呂宜雄於借款後，僅依約
       支付八十七年九月及十月之利息，至八十七年十二月十四日訴外人呂宜雄始
       持五十萬元向被告清償，經計算後，呂宜雄因遲付利息而應負擔違約金，前
       開五十萬元依民法第三百二十三條之規定，先充利息，次充原本，即五十萬
       元中之六萬元先抵充八十七年十一月及十二月之利息及違約金，其餘四十四
       萬元清償本金，故呂宜雄尚欠被告五十六萬元之本金，之後呂宜雄即未再清
       償。嗣至八十八年二月十五日呂宜雄才出面與被告計算利息及違約金，結果
       確認呂宜雄含本金、利息及違約金共欠被告六十七萬元，呂宜雄並當場簽立
       本票一紙為憑。是並非如原告所認訴外人呂宜雄所清償之五十萬元均為本金
       ，為此，請求駁回原告之訴。
 三、證據：提出借款契約書、土地登記謄本、抵押權設定契約書、他項權利證明書
     、本票、本院八十九年度票字第九０一六號民事裁定各一紙為證。
    理  　由
一、程序方面：本件原告提起本訴是否有即受確認判決之法律上利益？經查，所謂即
    受確認判決之法律上利益，係指法律關係之存否不明確，致原告在私法上地位有
    受侵害之危險，得以對於被告之確認判決除去者而言，最高法院二十七年度上字
    第三一六號、五十二年度第一九二二號判例著有明文。本件原告之訴之聲明為確
    認系爭土地上，所設定本金一百萬元之抵押債權逾五十萬元不存在，因該抵押權
    所從屬債權對於原告所有之系爭土地之處分有所影響，即使原告私法上地位有受
    侵害之危險，此危險得因本判決而除去，是原告提起本訴，應認有即受確認判決
    之法律上利益，合先敘明。
二、本件原告主張系爭土地前為訴外人呂宜雄所有，並於九十一年一月二十五日移轉
    登記予原告所有。惟訴外人呂宜雄於八十七年八月向被告借款一百萬元，並以系
    爭土地設定本金一百萬元之抵押權予被告以為擔保（登記字號：八十七年八月十
    七日岡字第一０八五００號），惟訴外人呂宜雄業已於八十七年十二月清償五十
    萬元之本金，為此，提起本訴；被告則以訴外人呂宜雄於借款後，僅依約支付八
    十七年九月及十月之利息，至八十七年十二月十四日訴外人呂宜雄始持五十萬元
    向被告清償，經計算後，呂宜雄因遲付利息而應負擔違約金，前開五十萬元依民
    法第三百二十三條之規定，先充利息，次充原本，即五十萬元中之六萬元先抵充
    八十七年十一月及十二月之利息及違約金，其餘四十四萬元清償本金，故呂宜雄
    尚欠被告五十六萬元之本金，之後呂宜雄即未再清償。嗣至八十八年二月十五日
    呂宜雄才出面與被告計算利息及違約金，結果確認呂宜雄含本金、利息及違約金
    共欠被告六十七萬元，呂宜雄並當場簽立本票一紙為憑。是並非如原告所認訴外
    人呂宜雄所清償之五十萬元均為本金，為此，請求駁回原告之訴等語資為抗辯。
三、本件原告主張系爭土地前為訴外人呂宜雄所有，並於九十一年一月二十五日移轉
    登記予原告所有。惟訴外人呂宜雄於八十七年八月向被告借款一百萬元，並以系
    爭土地設定本金一百萬元之抵押權予被告以為擔保（登記字號：八十七年八月十
    七日岡字第一０八五００號），惟訴外人呂宜雄業已於八十七年十二月清償五十
    萬元之事實，業據其提出土地所有權狀及土地登記謄本各一份為證，且為被告所
    不爭執，自堪信為真實。
四、按當事人主張有利於己之事實者，就其事實有舉證之責任，民事訴訟法第二百七
    十七條前段定有明文。本件爭點在於訴外人呂宜雄業已清償之五十萬元到底是否
    全為清償本金？經查，原告主張訴外人呂宜雄所清償之五十萬元均係本金，為被
    告所否認，原告復無法提出其他證以證其說；而被告主張訴外人呂宜雄於借款後
    ，僅依約支付八十七年九月及十月之利息，至八十七年十二月十四日訴外人呂宜
    雄始持五十萬元向被告清償，經計算後，呂宜雄因遲付利息而應負擔違約金，前
    開五十萬元依民法第三百二十三條之規定，先充利息，次充原本，即五十萬元中
    之六萬元先抵充八十七年十一月及十二月之利息及違約金，其餘四十四萬元清償
    本金，故呂宜雄尚欠被告五十六萬元之本金，之後呂宜雄即未再清償。嗣至八十
    八年二月十五日呂宜雄才出面與被告計算利息及違約金，結果確認呂宜雄含本金
    、利息及違約金共欠被告六十七萬元之事實，亦據其提出借款契約書、土地登記
    謄本、抵押權設定契約書、他項權利證明書、本票、本院八十九年度票字第九０
    一六號民事裁定各一紙為證，核與被告所述相符，堪信為真。是訴外人呂宜雄雖
    已清償之五十萬元，為僅其中四十四萬元為清償本金，尚欠被告五十六萬元本金
    未還。從而，原告請求確認系爭土地，所設定本金一百萬元之抵押債權（登記字
    號：八十七年八月十七日岡字第一０八五００號）逾五十六萬元不存在，為有理
    由；逾此部分之請求，即無理由，應予駁回。
五、本件事證已臻明確，兩造其餘主張陳述及所提之證據，均毋庸再予一一審酌，附
    此敘明。
六、據上結論，本件原告之訴為一部有理由，一部無理由，並依民事訴訟法第七十九
    條但書，判決如主文。
中　　　華　　　民　　　國　　九十一　　年　　　六　　　月　　二十六　　日
                              臺灣高雄地方法院民事庭
~B法　　　官　官信成
右為正本係照原本作成。
如不服本判決，應於送達後廿日內，向本院提出上訴狀並表明上訴理由，如於本判決
宣示後送達前提起上訴者，應於判決送達後十日內補提上訴理由書（須附繕本）。
中　　　華　　　民　　　國　　九十一　　年　　　六　　　月　　二十六　　日
~B法院書記官　謝群育
